臺灣臺中地方法院民事判決　九十四年度訴字第二三號
　　原　　　告　玉山商業銀行股份有限公司
　　法定代理人　己○○
　　訴訟代理人　戊○○
　　　　　　　　甲○○
　　被　　　告　庚○○
　　被　　　告　丙○○
　　共　　　同
　　訴訟代理人　廖健智律師
　　複代理人　　辛○○
　　　　　　　　乙○○
右當事人間確認抵押權不存在等事件，本院於民國九十四年四月二十六日言詞辯論終
結，判決如下：
    主    文
確認被告庚○○以所有台中市西屯區○○○段一八七一地號土地所有權應有部分參零
零零零分之陸肆捌及其上二一四二建號建物即門牌號碼為台中市○○區○○路四五巷
三十號房屋所有權全部，為被告丙○○設定之抵押權（台中市中興地政事務所收件字
號：民國九十三年空白字第四一二○四○號、登記日期：民國九十三年十月十三日、
權利價值：新台幣貳佰萬元）不存在。
訴訟費用由被告負擔。
    事實及理由
一、原告部分：
  (一)先位訴訟：
    被告庚○○因繼承訴外人楊廖月娥之債務而積欠原告新台幣（下同）二百八十四
    萬五千一百二十元及遲延利息、違約金（臺灣臺北地方法院九十三年度訴字第三
    ○五一號判決參照）。又被告庚○○與被告丙○○間並無任何債權債務關係，被
    告庚○○竟與被告丙○○通謀虛偽意思表示，而將被告庚○○所有台中市西屯區
    ○○○段一八七一地號土地所有權應有部分三○○○○分之六四八及其上二一四
    二建號建物即門牌號碼為台中市○○區○○路四五巷三十號房屋所有權全部（以
    下簡稱為系爭房地）設定第二順位普通抵押權予被告丙○○（台中市中興地政事
    務所收件字號：九十三年空白字第四一二○四○號、登記日期：九十三年十月十
    三日、權利價值：貳佰萬元），被告庚○○事後未能清償所積欠原告之債務，經
    原告聲請法院就被告庚○○系爭房地強制執行，因該房地已設定抵押權、原告聲
    請強制執無實益而逕發給債權憑證結案（本院九十三年度執助字第一四一五號）
    ，是被告二人間所虛偽設定之抵押權已妨害原告之權益等語。先位聲明：如主文
    第一項所示。
  (二)備位訴訟：
    縱認為被告辯稱被告庚○○於九十二年八月初向被告丙○○借款一百五十萬元，
    事後於九十三年十月間將系爭房地設定抵押權用以擔保上述借款債權乙節屬實，
    因該事後設定抵押權行為，並無對價關係，屬於無償行為，其既已妨害原告對於
    被告庚○○之債權，詳如前述，原告亦得訴請撤銷該抵押權。備位聲明：被告庚○○以所有系爭房地為被告丙○○所設定之抵押權（台中市中興地政事務所收件
    字號：九十三年空白字第四一二○四○號、登記日期：九十三年十月十三日、權
    利價值：貳佰萬元）應予撤銷。
二、被告部分：
  (一)先位訴訟：
    被告庚○○與被告丙○○二人為道友，平時在同一道場同修，感情甚篤。被告庚○○於九十二年八月初向被告丙○○表示借調一百五十萬元供興建道場之用，被
    告丙○○旋於九十二年八月七日以所有土地設定抵押而向台中縣石岡鄉農會借款
    一百五十萬元後，全數匯入被告庚○○所指定之訴外人丁○○設於台中市第二信
    用合作社帳戶內，被告二人間確有一百五十萬元之借貸債權債務關係，並非通謀
    虛偽意思表示等語。並聲明：駁回原告先位訴訟。
  (二)備位訴訟：
    被告庚○○於九十二年八月初向被告丙○○借貸一百五十萬元之際，雙方即約定
    庚○○如於一年後無力清償，應以其所有系爭房地設定抵押權予被告丙○○，後
    事庚○○未能清償積欠被告丙○○之借款債務，而依約將系爭房地設定抵押權予
    被告丙○○，應屬有償行為，原告無權訴請撤銷該抵押權設定等語。並聲明：駁
    回原告備位訴訟。
三、兩造不爭執事項：
  (一)被告庚○○因繼承訴外人楊廖月娥之債務而積欠原告二百八十四萬五千一百二十
    元及遲延利息、違約金（臺灣臺北地方法院九十三年度訴字第三○五一號判決參
    照）。
  (二)被告庚○○於九十三年十月間以所有系爭房地設定第二順位普通抵押權予被告丙○○（台中市中興地政事務所收件字號：九十三年空白字第四一二○四○號、登
    記日期：九十三年十月十三日、權利價值：貳佰萬元）。該抵押權除被告二人間
    於九十二年八月初之一百五十萬元借款外，並未擔保其他債權債務關係（本院九
    十四年四月二十六日言詞辯論筆錄第五頁參照）。
  (三)被告庚○○事後未能清償積欠原告之上開債務，經原告聲請本院就系爭房地強制
    執行，因該房地已設定抵押權、聲請強制執行對原告無實益，而逕發給原告債權
    憑證結案（本院九十三年度執助字第一四一五號）。
四、本件爭執要點在於被告庚○○是否與被告丙○○通謀虛偽就系爭房地設定上開第
    二順位普通抵押權？
    被告二人辯稱被告庚○○於九十二年八月初向被告丙○○借款一百五十萬元供興
    建道場之用，被告丙○○旋於九十二年八月七日以所有之土地設定抵押而向台中
    縣石岡鄉農會借款一百五十萬元後，全數匯入被告庚○○所指定之訴外人丁○○
    設於台中市第二信用合作社帳戶內，被告二人間確有一百五十萬元之借貸債權債
    務關係等情，已為原告所否認，證人丁○○雖證述：「（法官：被告丙○○是否
    曾經匯款到你帳戶？）約在九十二年間匯款到我台中二信松竹分社戶頭，匯了大
    約一○○萬或八十萬元，因為庚○○向被告丙○○借錢，所以匯到我帳戶，我與
    庚○○是朋友關係。」、「（法官：如何知悉被告庚○○向被告丙○○借錢？）
    因為要透過我帳戶，被告丙○○在匯入前有告訴我，要借我帳戶使用，說庚○○
    要向丙○○借錢，我與梁比較熟，與楊是普通朋友，匯入我帳戶後，楊說要供紫
    軒道院使用，如果道院有任何花用，我就去領錢支付，有開發票的收據在我保管
    中，紫軒道院的負責人是一位楊惟淨，住台中縣大雅鄉○○路（詳細住址不清楚
    ）。」、「（法官：為何是被告庚○○向被告丙○○借錢供道院使用，而不是被
    告丙○○自己出錢供道院使用？）我不知道，梁與我都在道院共修的姊妹，至少
    七、八年，楊也是道院共修，也約七、八年。楊惟淨也知道這件事。」、「（道
    院）從三、四年前陸續蓋的，一五○萬元主要是支付建材費用，我在道院職務是
    擔任會計工作。」、「（法官：楊、梁是否向你查帳、對帳？）從來沒有，一五
    ○萬元均已花用完畢，我們天天都有見面，道院進度他們都知道，如果他們要看
    帳，隨時可以看，但他們都沒有看過帳。」、「（法官：梁有捐款給道院？）有
    ，節慶時，捐給三、四千，但大筆的捐款沒有，楊除了這件一五○萬元外，節慶
    時，捐給幾百元，比梁少一點，除了這筆一五○萬元外，沒有大筆金額的捐款。
    」等語。但綜觀被告辯稱借款情節與證人證述內容，有下列不合常理之處：
  (一)被告二人辯稱：被告庚○○以所有系爭房地設定第二順位普通抵押權予被告丙○○，該抵押權除被告二人間於九十二年八月初之「一百五十萬元借款」外，並未
    擔保其他債權債務關係等語，與該抵押權所登記之權利價值為「二百萬元」，已
    有不符。
  (二)被告丙○○辯稱以所有土地設定抵押而向台中縣石岡鄉農會借款一百五十萬元後
    出借予被告庚○○等語，可見被告丙○○並不富裕。然而，被告丙○○出借一百
    五十萬元鉅額款項予被告庚○○之際，竟未要求被告庚○○即時提供擔保，甚且
    未與被告庚○○約定利息、訂立書面契據，被告丙○○熱情出借鉅額款項，實與
    一般常情不符。
  (三)被告庚○○參加道院已有七、八年之久，其平日捐款均只有數百元，並無其他較
    大數目之額捐；又被告庚○○除系爭房地外，並無其他稍具價值之財產（本院九
    十四年三月二十二日言詞辯論筆錄第二頁參照）；另被告庚○○因上開借款將所
    有系爭房地設定第二順位普通抵押權後，系爭房地已無多餘價值，此證諸原告聲
    請本院就庚○○所有系爭房地強制執行無實益而逕發給債權憑證自明。被告庚○○並無特殊事由竟傾盡家產修建道院，非但超越一般常人作為，甚且遠逾其平日
    之宗教熱誠，應非實情。
  (四)證人丁○○與被告丙○○熟識、而與被告庚○○僅屬普通朋友，被告庚○○向被
    告丙○○借得一百五十萬元款項後竟指示匯入丁○○帳戶，又對於丁○○如何使
    用該一百五十萬元，從未查核帳目，亦與常情不符。
  (五)承上所述，被告辯稱一百五十萬元借款情節，應不足採；又系爭房地所設定之第
    二順位普通抵押權並未擔保被告二人間其他債權債務關係，亦詳如前述，顯見被
    告二人間設定上述抵押權並無用以擔保其他將來發生債權之合意，被告二人間就
    系爭房地設定之第二順位普通抵押權所擔保之債權不存在，應堪認定。被告庚○○與被告丙○○間並無債權債務關係，其於原告訴請被告庚○○清償繼承訴外人
    楊廖月娥所負債務並獲法院勝訴判決之際（九十三年九月三十日），旋即於九十
    三年十月中旬通謀虛報債權債務關係而就系爭房地設定第二順位普通抵押權，用
    以規避原告對於被告庚○○強制執行之意圖甚明，原告主張被告二人通謀虛偽將
    系爭房地設定第二順位抵押權，應堪採信。
五、按表意人與相對人通謀而為虛偽意思表示者，其意思表示無效，民法第八十七條
    定有明文。本件被告二人通謀虛偽將系爭房地設定第二順位抵押權，致使原告聲
    請本院就系爭房地強制執行，經認定該強制執行對原告無實益而逕發給債權憑證
    結案（本院九十三年度執助字第一四一五號）等情，詳如前述，被告二人通謀虛
    偽將系爭房地設定抵押權，已使原告在私法上之地位有受侵害之虞，此項危險又
    適合以對於被告二人之確認判決除去之，從而，原告訴請確認被告庚○○以所有
    系爭房地為被告丙○○設定之第二順位抵押權不存在，洵屬有據，應予准許。又
    原告先位訴訟既有理由，其備位訴訟自無庸再予審酌，併予敘明。
六、訴訟費用負擔之依據：民事訴訟法第第七十八條、第八十五條第一項前段。
中　　　華　　　民　　　國　　九十四　　年　　　五　　　月　　  五  　　日
                                        臺灣臺中地方法院民事第一庭
~B法　　　官　王永春
正本係照原本作成
如對本判決上訴，須於判決送達後廿日內向本院提出上訴狀
中　　　華　　　民　　　國　　九十四　　年　　　五　　　月　　  五  　　日
~B法院書記官
